最高法院民事判決　　　　　　　　　　　　　　　八十八年度台上字第一二九四號
　　上 訴 人　甲○○
　　　　　　　乙○○
　　被上訴人　丙○○
右當事人間請求確認買賣關係不存在等事件，上訴人對於中華民國八十七年七月三十
一日台灣高等法院第二審判決（八十七年度上字第五二六號），提起上訴，本院判決
如左：
    主  文
原判決廢棄，發回台灣高等法院。
    理  由
本件被上訴人在第一審起訴，以上訴人甲○○、乙○○為共同被告，請求確認上訴人
二人間就坐落桃園縣中壢市○○段第一一六八、第一○四九之二、第一○五○地號土
地所有權應有部分及地上建築物建號第五○三即門牌號碼桃園縣中壢市○○○路七七
○號三樓房屋（下稱系爭房地）之買賣關係不存在，其訴訟標的對於共同訴訟之上訴
人必須合一確定。故上訴人甲○○不服原判決提起第三審上訴，依民事訴訟法第五十
六條第一項第一款規定，其效力及於未提起上訴之乙○○，爰併列其為上訴人，合先
說明（被上訴人另請求乙○○塗銷系爭房地所有權移轉登記部分，業經判決被上訴人
敗訴確定）。
次查原審就確認買賣關係不存在部分，維持第一審所為被上訴人勝訴之判決，駁回上
訴人之上訴，無非以：被上訴人主張，上訴人乙○○自民國八十三年四月間某日起，
以其與訴外人彭秀金所共同經營之昌勝公司承包公程欠缺資金為由，向被上訴人央求
借予現款，上訴人乙○○並將其所有系爭房地之登記簿謄本及權狀傳真影本交予被上
訴人，並保證願設定抵押權與被上訴人，被上訴人乃自八十三年四月間某日起至同年
九月間某日止，在昌勝公司前後共計交付上訴人乙○○及彭秀金現款新台幣（下同）
二百零四萬九千元。上訴人乙○○並於向被上訴人借款前預慮被上訴人將追索債務，
查封其系爭房地，而起意脫產，經商得其父即上訴人甲○○之同意，基於犯意聯絡與
行為分擔，明知二人間並無實際買賣房地之情事，竟於八十三年四月十六日訂立通謀
虛偽之買賣契約，載明系爭房地係由上訴人甲○○以九十八萬三千五百四十元之價格
向上訴人乙○○承買，並委託代書許淑慎於八十三年六月九日向地政機關送件申請以
買賣為原因登記所有權移轉變更，而使地政機關將該不實事項登載於職務上所掌之公
文書上，同年月十四日由地政機關辦妥並將系爭房地過戶登記為上訴人甲○○名義，
足以生損害於地政機關關於土地登記管理之正確性及被上訴人債權之事實，業據被上
訴人提出土地登記簿謄本三份、建築改良物登記簿謄本為證。且上訴人乙○○、甲○
○前開所涉犯行，經被上訴人訴由台灣桃園地方法院檢察署檢察官偵查起訴，乙○○
因犯偽造文書罪及詐欺罪，甲○○因犯偽造文書罪，經刑事庭分別判處有期徒刑八月
、有期徒刑三月確定在案，亦有台灣桃園地方法院八十四年度訴字第一二六八號及台
灣高等法院八十五年度上訴字第九一二號刑事判決書影本各一份在卷可稽。況上訴人
甲○○自認系爭土地及房屋之買賣並無實際交付價金，則上訴人乙○○、甲○○間移
轉房地所有權之原因顯非基於買賣關係，所訂立之買賣契約自係出於通謀虛偽之意思
表示。又本件係上訴人乙○○自八十三年四月間某日起，以其與訴外人彭秀金所共同
經營之昌勝公司承包公程欠缺資金為由，向被上訴人央求借予現款，上訴人乙○○並
於向被上訴人借款前預慮被上訴人將追索債務，而起意脫產，與其父即上訴人甲○○
訂立通謀虛偽之買賣契約，於八十三年六月十四日將系爭房地辦妥登記為上訴人甲○
○名義，則被上訴人對上訴人乙○○之債權有不得就系爭房地聲請查封拍賣求償之虞
，被上訴人在私法上之地位有受侵害之危險甚明，而此項危險得以確認上訴人二人間
就系爭房地買賣關係不存在之判決除去之，自得認被上訴人有即受確認判決之法律上
利益。按表意人與相對人通謀而為虛偽意思表示者，其意思表示無效，民法第八十七
條第一項前段定有明文。從而，被上訴人以上訴人乙○○與甲○○間就系爭房地之買
賣行為無效，請求確認上訴人二人間之系爭房地買賣關係不存在，洵屬有據，應予准
許等詞，為其判斷之基礎。
按民事訴訟法採不干涉主義，凡當事人所未聲明之利益，不得歸之於當事人，所未提
出之事實及證據，亦不得斟酌之，此觀民事訴訟法第三百八十八條之規定自明。本件
被上訴人在事實審，並未主張上訴人乙○○自八十三年四月間某日起，以其與訴外人
彭秀金所共同經營之昌勝公司承包公程欠缺資金為由，向被上訴人央求借予現款，上
訴人乙○○並將其所有系爭房地之登記簿謄本及權狀傳真影本交予被上訴人，並保證
願設定抵押權與被上訴人，被上訴人乃自八十三年四月間某日起至同年九月間某日止
，在昌勝公司前後共計交付上訴人乙○○及彭秀金現款二百零四萬九千元。上訴人乙
○○並於向被上訴人借款前預慮被上訴人將追索債務云云。乃原審竟認被上訴人有此
主張，進而為不利於上訴人之判決，自有違誤。上訴論旨，指摘原判決不當，求予廢
棄，非無理由。
據上論結，本件上訴為有理由。依民事訴訟法第四百七十七條第一項、第四百七十八
條第一項，判決如主文。
中      華      民      國    八十八    年      六      月     十一     日
                              最高法院民事第二庭
                                  審判長法官  曾  桂  香
                                        法官  劉  延  村
                                        法官  徐  璧  湖
                                        法官  劉  福  聲
                                        法官  黃  秀  得
      右正本證明與原本無異
                                              書  記  官
中      華      民      國    八十八    年      六      月    二十八    日
